臺灣宜蘭地方法院刑事判決　　　　　　　 94年度訴字第168號
公　訴　人　臺灣宜蘭地方法院檢察署檢察官
被　　　告　戊○○原名張毅.
選任辯護人　李秋銘律師
　　　　　　黃金亮律師
上列被告因貪污案件，經檢察官提起公訴（93年度核退偵字第
18號），本院判決如下：
    主  文
戊○○連續依據法令從事公務之人員，對於職務上之行為，收受
賄賂，處有期徒刑參年捌月，褫奪公權貳年。
    事  實
一、戊○○自民國89年4月10日起至93年2月27日離職時止，擔任
    財政部國有財產局臺灣北區辦事處宜蘭分處（以下簡稱國有
    財產局宜蘭分處）聘僱人員，負責辦理非公用國有耕地出租
    業務中之查註、公告及審查作業，並於國有財產局宜蘭分處
    同意放租、辦理簽約、用印完成後，再負責將租約及寄發契
    約函一併寄發或面交申租人，係依據法令從事公務之人員，
    竟因經濟困窘，而基於概括犯意，對於職務上之行為，期約
    、收受賄賂如下：
（一）緣丁○○於91年12月17日受林秋雄、林文明之授權，委託
      從事代書業務之甲○○，向國有財產局宜蘭分處申請承租
      位於宜蘭縣蘇澳鎮○○段第576地號上之國有耕地，申租
      編號分別為092IA0000000、092IA0000000號，該2筆國有
      耕地申租案件，由戊○○負責查註、公告、審查及寄發租
      約及寄發契約函。戊○○審查後認林秋雄、林文明上開2
      筆國有耕地之申租案均符合國有耕地放租實施辦法暨相關
      規定，遂於93年1月8日呈簽請擬准予出租，經該處主任杜
      麗芳於93年1月9日核准後，國有財產局宜蘭分處於93年1
      月12日分別以臺財產北宜二字第0930000342、0930000314
      號函通知甲○○攜相關證件到該處辦理繳款簽約，並於93
      年1月13日國有財產局宜蘭分處與林秋雄、林文明簽訂上
      開2件國有耕地申租之租賃契約書。嗣戊○○取得前揭已
      簽訂完成，準備寄發或面交予申租人之租賃契約書後，竟
      自93年1月15日起多次以手機與甲○○手機聯絡，以甲○○承辦每件申租案可獲得新臺幣（下同）6、7萬元之代辦
      費，且新年快到了等理由，向甲○○要求每件2萬元共4萬
      元之賄款，並稱於收到賄款後才會將上開已簽訂之國有耕
      地租賃契約書寄發予甲○○，且提供其於宜蘭市信用合作
      社總社第00000000000000號帳戶予甲○○，以作為匯入賄
      款所用。嗣甲○○與丁○○討論之後，丁○○為求早日拿
      到上開租賃契約書，同意支付戊○○2萬元，而於93年1月
      20日由甲○○陪同丁○○及其子丙○○至宜蘭縣蘇澳鎮上
      第一商業銀行蘇澳分行（以下簡稱第一銀行蘇澳分行），
      丁○○交付現金2萬元予丙○○，由丙○○以甲○○之名
      義填寫匯款通知單，將2萬元匯入戊○○所提供之上開宜
      蘭市信用合作社帳戶內，戊○○旋於當日下午3時19分許
      將該賄款2萬元提領而出，迨93年1月28日始以國有財產局
      宜蘭分處公文封將林秋雄、林文明向國有財產局宜蘭分處
      申租之國有耕地租賃契約書及寄發契約函各2份寄送給甲○○。
（二）緣乙○○、何展洋（以其子何昆霖名義申租）欲分別向國
      有財產局宜蘭分局申請承租位於宜蘭縣礁溪鄉○○段第87
      6號、876號之1地號上之國有耕地，何展洋並委託乙○○
      全權處理相關申租事宜，乙○○遂委託代書陳清埤於92年
      6月18日代為辦理，申租編號分別為092IA0000000、092IA
      0000000號。上開2筆國有耕地申租案件，嗣於92年10月28
      日由戊○○負責查註，93年1月份李娜琪到任後，由股長
      楊嘉欽指派戊○○負責指導李娜琪承辦國有耕地申租案件
      ，在93年1月14日在戊○○之指導下，由李娜琪負責上開2
      筆國有耕地之公告業務。戊○○明知上開申租案件，勘查
      後必分案予其及李娜琪共同辦理審查，竟於93年2月15日
      下午某時至乙○○所經營位於宜蘭縣礁溪鄉○○村○○路
      28之1號之「四季園農莊民宿」，告以乙○○與何展洋2件
      申租案不符國有耕地放租實施辦法暨相關規定，若每件支
      付2萬元，願提供其承辦申租案件之經驗，協助乙○○、
      何展洋通過國有財產局宜蘭分處有關上開2筆國有耕地之
      審查，而向乙○○要求賄賂，並當場由戊○○提供載有其
      於85年前就讀逢甲大學財務金融系之不知情同學馮智宏於
      上海商業儲蓄銀行中壢延平分行第00000000000000000號
      帳號之紙條，要求乙○○將錢匯入該帳號內，嗣戊○○與
      乙○○經協商後，達成每件1萬5千元之合意，而期約賄賂
      。迨93年2月23日因戊○○上開索賄行為已為該處其他同
      仁知悉，而於當日以電話告知乙○○暫緩匯款。
（三）戊○○嗣於93年8月20日偵查中自白，並自動繳交其收受
      自甲○○之2萬元賄賂。
二、案經法務部調查局宜蘭縣調查站移送臺灣宜蘭地方法院檢察
    署檢察官偵查起訴。
    理  由
一、就犯罪事實一（一）部分：
　　訊據被告戊○○對於前揭犯罪事實一（一）所載之犯行坦承
    不諱。經查：
（一）被告任職國有財產局宜蘭分處，承辦該處有關國有耕地之
      查註、公告、審查作業之業務，有該處於93年10月1日以
      臺財產北宜二字第0930006553號函附卷可稽（見93年度核
      退偵字第18號卷第151、152頁），且被告係承辦林秋雄、
      林文明向國有財產局宜蘭分處申租宜蘭縣蘇澳鎮○○段57
      6號國有耕地之業務，有該處林秋雄、林文明國有土地出
      租案件卷宗影本2份存卷可參，又國有財產局宜蘭分處與
      申租國有耕地人簽約之後，該租賃契約書即交予原負責審
      查作業之承辦人寄發等情，亦據證人即國有財產局宜蘭分
      處國有耕地承租業務之另一承辦人證人李娜琪證述在卷（
      見同前卷第204頁），是被告於林秋雄、林文明與國有財
      產局宜蘭分處就其申租之國有耕地簽訂租賃契約書後，被
      告依其職務，即應將該租賃契約書連同寄發契約函寄發予
      林秋雄、林文明或其代理人甲○○，應可認定。
（二）又查，證人甲○○於偵查中證稱：93年1月13日伊受丁○○委託辦理林文明、林秋雄之申租案，經國有財產局宜蘭
      分處核准，也繳納規費、簽約，但需待國有財產局宜蘭分
      處用印後，即會由承辦人即被告將契約書寄出，但該契約
      遭被告扣住未寄發予伊。被告在93年1月14日即簽約後隔
      日來電表示，伊為客戶處理1件可以獲得6、7萬的代辦費
      ，被告要求伊每件給付2萬元作為酬勞，伊給被告2萬後，
      被告才會將契約書交付予伊，嗣伊找丁○○商量此事，丁○○為了拿到契約書同意給付2萬元予被告，隨後伊即與
      丁○○及其子至第一銀行蘇澳分行匯款2萬元至被告先前
      告知被告帳號其所有之帳戶內。匯款後，被告電告已收到
      2萬元，擬將契約書面交予伊，惟伊表示按一般程序寄發
      即可，伊始於93年1月28日收到契約書。（參見93年度核
      退偵字第18號卷第85至87頁、第195頁）；又證稱：被告
      於93年1月13日簽約後隔日即打電話予伊，表明契約在他
      那裡，1件2萬元，2件4萬元，伊與被告討價還價後才以2
      件2萬元達成合意，契約書並可以馬上取得，宜蘭市信用
      合作社總社之帳號則是被告在電話中告知的等語。（參見
      同前卷第195頁）。證人丁○○於調查局調查時則證稱，
      伊所委託之代書甲○○向伊表示，承辦其國有財產申租案
      之被告要求2萬元之賄款，伊為了早日取得前述申請案之
      核准文件、契約書，迫於無奈只好依被告之要求給付賄款
      ，伊於93年1月20日與其子丙○○及甲○○約在第一銀行
      蘇澳分行見面，由伊提供2萬元現金交由丙○○以甲○○
      第一銀行蘇澳分行帳戶名義填寫匯款通知單，將金額2萬
      元款項匯至甲○○告知之宜蘭市信用合作社總社帳戶內，
      收款人戶名為被告等語。（參見調查站卷第24至26頁），
      互核上揭證人所言與被告自白之情節大致相符，並有被告
      所使用之手機門號0000000000與甲○○所使用之手機門號
      0000000000號之通聯紀錄（參見同前卷第261至265頁）、
      匯款通知單影本1紙（參見調查站移送卷第46頁）、宜蘭
      市信用合作社顧客基本資料查詢單、存摺存款對帳單（參
      見調查站移送卷第47、48頁）、證人甲○○所提供由被告
      所郵寄上蓋有93年1月28日郵戳之公文封影本（見調查站
      移送卷第45頁）在卷可佐。此外，復有被告於偵訊中自白
      ，並自動繳交該部分索賄所得財物2萬元扣案可資佐證（
      參見93年度核退偵卷第18號卷第145、146頁扣押物品清單
      、贓證物款收據）。
（三）綜上，被告此部分之犯行，事證甚明，應堪認定。
二、就犯罪事實一（二）部分：
　　訊據被告對於犯罪事實一（二）所載之犯行，亦均坦承不諱
  ，經查：
（一）乙○○、何展洋（以其子何昆霖名義申租）、分別申租宜
      蘭縣礁溪鄉○○段第876、876之1之國有耕地，於92年10
      月28日係由被告負責查註，有國有財產局宜蘭分處於93年
      11月19日以臺財產北宜二字第0930008021號函所附之申租
      作業流程時間及各流程承辦人列管表附卷可參（參見93年
      度核退偵字第18號第218至229頁），且有該處上開2筆國
      有耕地案件卷宗影本在卷可查，又經傳喚證人即國有財產
      局宜蘭分處被告之股長楊嘉欽證稱：乙○○、何昆霖（即
      何展洋部分）是由被告負責查註，李娜琪負責公告，由林
      琪峰勘查之後交給李娜琪審查，並由李娜琪簽核，被告是
      指導李娜琪整個審查簽辦，因為當初耕地放租只有被告辦
      理，且李娜琪是新進人員，所以伊就指派被告與李娜琪一
      起處理所有耕地放租之案件等語（參見93年度核退偵字第
      18號卷第254頁），是被告係承辦或參與承辦乙○○、何
      展洋（以其子何昆霖名義申租）申租案件之事實應可證明
      。
（二）證人林朝棟於偵查中證稱，93年2月間某星期日傍晚，被
      告到伊所經營之四季村民宿找伊，向伊說伊之申租案不符
      規定，伊說該如何辦理，請被告向伊說明，後來被告說要
      付2萬元他會替伊處理通過，伊表示2萬元太高，被告說1
      萬5千元。談畢被告並將1紙寫有帳號之字條放置於桌上。
      （參見93年度核退偵字第18號卷第107頁），又證稱，被
      告當時有說每1件要2萬元，伊只答應伊及何昆霖之部分等
      語（參見同前頁）。另證人何展洋於偵查中證稱，乙○○
      有向伊表示被告要求2萬元之賄款，因為伊覺得那塊地位
      置偏僻，伊不接受等語。（參見同前卷第106頁、241頁）
      。互核前揭證人之證詞與被告之自白大致相符。
（三）再查，被告提供予證人林朝棟供匯款用之帳戶，嗣經證人
      乙○○謄抄予國有財產局宜蘭分局政風人員游祥祺，為被
      告大學同學馮智宏所有之上海商業銀行中壢延平分行第00
      00000000000000號帳戶之帳號，此有證人馮智宏於調查站
      詢問時之證詞（見調查站移送卷第11至16頁）、上海商業
      儲蓄銀行延平簡易型分行於93年4月6日以（93）上延字第
      2號出具之馮智宏於該行上開帳號帳戶之開戶資料影本（
      見調查站移送卷第53至54頁）在卷可稽，足認該帳戶確係
      被告交予乙○○，以利乙○○匯入其索賄之款項所用。此
      外，並有被告以其手機門號0000000000號與乙○○手機門
      號0000000000號聯絡之雙向通聯紀錄附卷可稽（參見93年
      度核退偵字第18號第42至83頁），足徵被告確實有與乙○○索賄之積極聯絡行為。
（四）綜上，被告此部分之犯行事證明確，應堪認定。
三、貪污治罪條例第2條前段規定，依據法令從事公務之人員犯
    本條例之罪者，依本條例處斷，此為犯本條例規定貪污罪主
    體之身分規定，而被告為從事公務之人，竟對於職務上之行
    為，對甲○○要求、期約進而收受賄賂，對乙○○要求、進
    而期約賄賂，核係犯貪污治罪條例第5條第1項第3款之對於
    職務上之行為期約及收受賄賂罪。被告對甲○○要求、期約
    賄賂及對乙○○要求賄賂之低度行為，分別為收受賄賂、期
    約賄賂之高度行為所吸收，不另論罪。被告所犯上開對於職
    務上之行為期約及收受賄賂罪間，時間緊接，所犯罪名相類
    ，顯係出於概括之犯意為之，為連續犯，應依刑法第56條之
    規定論以情節較重之對於職務上之行為，收受賄賂罪之1罪
    ，並加重其刑。被告於偵查中自白，並自動繳交全部所得財
    物2萬元，應依貪污治罪條例第8條第2項減輕其刑。爰審酌
    被告因經濟困窘而對於職務上之行為而期約、收受賄賂之犯
    罪動機、目的、被告從事公務本應戰戰兢兢，課盡職責，因
    被告知法犯法收受賄賂之犯行，有害公務員廉潔自持之要求
    ，且將造成人民對政府作為之不信任，亦損及國家形象，被
    告身為一名大學畢業生，其智識程度在一般人民之上，所為
    已造成國家、社會之嚴重傷害，惟念被告因本次犯罪所得僅
    有2萬元，且於偵審中均已自白不諱，態度尚稱良好，爰量
    處如主文所示之刑，並為褫奪公權之宣告。對於被告請求依
    刑法第59條酌減其所犯之法定本刑，本院審酌被告雖有經濟
    困窘、妻子離異等家庭因素致犯本案，於審理時亦表示甚有
    悔意，然本院審酌被告擁有大學學歷，智識程度較高，應有
    足夠之法治常識判斷何者當為，何者不當為，且被告犯案當
    時還不致有貧病交迫或相類足堪憫恕之窘境存在，是被告所
    請尚難准允。至被告因犯上開收受賄賂罪所得財物2萬元，
    業經其自動繳交，爰不予沒收追繳。
四、至公訴意旨另以，被告對於李建興、李吳貞子、陳其成、李
    慶森、陳金來、陳金富向國有財產局宜蘭分處申租位於宜蘭
    縣礁溪鄉○○段第876之2、之3、之4、之5、之6、之7、之8
    等國有土地案件，亦向乙○○要求每件2萬元之賄賂云云。
    惟查：證人乙○○於調查局調查時，對於：「前揭戊○○向
    你索賄時，你有無向戊○○表示除你與何昆霖之申請案外，
    其餘人員之申請均符合申租規定，李建興等是否同意支付，
    需分別商談後再答覆戊○○？」之訊問，證稱：「沒有，我
    係向他表示其他的人申請案與我無關，不要找我處理。」（
    參見93年度核退偵字第18號卷第14、15頁）；另對於：「你
    有無將戊○○向你及何昆霖、李建興、李吳貞子、陳其成、
    李慶森、陳金富、陳金來等人索賄乙事，告知前揭人員？」
    之訊問，證稱：「沒有，因為其他人的部分我不願意處理，
    不過就何昆霖的部分，我有向何昆霖的父親何展洋表示國有
    財產局宜蘭分處戊○○就他的申租案要向他索取二萬元，何
    展洋向我表示不願支付賄款，一切依法辦理。」（參見同前
    卷第16頁），於偵查中，對於檢察官訊以：「你及何昆霖和
    其他六人共九件申請案被告有無索賄？」，證稱：「被告當
    時有說每次要二萬元，我只答應我及何昆霖部分，我說我無
    法答應其他六人部分，一萬五千元是我及何昆霖部分，其他
    部分我叫被告與他們談。」（參見同前卷第107頁），對於
    ：「何昆霖、李建興、李吳貞子、陳其成、李慶森、陳金富
    、陳金來以及你的國有土地申租案之申請情形？」之訊問，
    證稱：「我們是分開申請的，是代書陳清埤與上開八人聯絡
    ，他們不是委託我，是各別委託陳清埤處理。」（參見同前
    卷第232頁）。其並於本院審理時對於辯護人詰以：「國有
    耕地租賃有無其他人找你辦理？」，證稱：「沒有，我們都
    找一個代書辦理。」，對於審判長訊以：「被告當時向你講
    時你們八人每人二萬元？」，證稱：「是的，但我當場拒絕
    他，我說我們人這麼多我無法作主。」，又訊以：「有無答
    應幫被告轉達其他人？」，證稱：「沒有。」，另訊以：「
    被告有無請你去轉達？」，證稱：「我忘記了。」等語，足
    認被告向證人乙○○要求賄賂時，證人乙○○當場即表明其
    僅能答應自己與何昆霖之部分，其並非李建興、李吳貞子、
    陳其成、李慶森、陳金富、陳金來之代理人，亦無法為被告
    轉達予伊等知悉。再查，證人何展洋於調查站證稱，伊係於
    92年間透過乙○○以伊子即何昆霖之名義，向國有財產局承
    租土地，因為伊並未居住於當地，所以便請乙○○幫伊全權
    處理申租事宜。（參見同前卷第31頁），可認證人乙○○除
    自己國有土地申租案部分，另對於何展洋國有土地部分，乙○○應亦獲何展洋授權以處理及決定國有土地申租事務。是
    就乙○○及何展洋部分，應認被告已對於冀求給與賄賂之對
    象為給付賄賂之請求，已如前述。至於李建興、李吳貞子、
    陳其成、李慶森、陳金富、陳金來部分，證人乙○○證稱並
    未將被告索賄之事告知李建興、李吳貞子、陳其成、李慶森
    、陳金富、陳金來等人，且證人李建興、陳其成亦於調查局
    調查時均證稱，乙○○從未向伊提起申租案有國有財產局宜
    蘭分處人員向其索賄之事等語。（參見同前卷第25、28頁）
    ，是就李建興、李吳貞子、陳其成、李慶森、陳金富、陳金
    來部分，被告並未與渠等達成合意，尚難認已達「期約」之
    地步，被告亦未對渠等為要求，被告對無代理權之乙○○表
    示，應不生要求或期約賄賂之問題，至於證人李銘達於調查
    局詢問時證稱，伊知悉李建興、李吳貞子、陳其成、李慶森
    陳金富、陳金來等人係委由乙○○出面代為向國有財產局宜
    蘭分處辦理申租土地手續，但申辦很久未獲核准等語，核屬
    證人李銘達聽聞自證人乙○○之陳述，應屬傳聞證據，不足
    採為不利於被告之認定，是此部分應不為罪，附此敘明。
據上論斷，應依刑事訴訟法第299條第1項前段、貪污治罪條例第
2條前段、第5條第1項第3款、第8條第2項、第17條，刑法第11條
前段、第56條、第37條第2項，判決如主文。
本案經檢察官陳嘉瑜到庭執行職務
中　　華　　民　　國　 94　　年　 10　　月　　 21 　　日
                  刑事第四庭審判長法  官  林惠玲
                                  法  官  劉家祥
                                  法  官　郭淑珍
以上正本證明與原本無異
如不服本判決，應於判決送達後10日內，向本院提出上訴狀。（
需附繕本）
                                  書記官  林秀麗
中　　華　　民　　國　　94　　年　　10　　月　　24　　日
附錄本案論罪科刑法條全文：
貪污治罪條例第5條第1項第3款
有下列行為之一者，處 7 年以上有期徒刑，得併科新台幣 6 千
萬元以下罰金：
對於職務上之行為，要求、期約或收受賄賂或其他不正利益者。
